【裁判字號】    89,訴,53
【裁判日期】    890829
【裁判案由】    撤銷贈與等
【裁判全文】
臺灣雲林地方法院民事判決  八十九年度訴字第五十三號
    原      告  玉山商業銀行股份有限公司
    法定代理人  丙○○
    訴訟代理人  丁○○
                己○○
    被      告  戊○○
                乙○○
                甲○○
    右三人共同
    訴訟代理人  蘇顯騰律師  住台中市○○路八一號六樓之三
    複  代理人  高進棖律師  住台中市○○路八一號六樓之三
右當事人間請求撤銷贈與等事件，本院判決如左：
    主    文
原告之訴駁回。
訴訟費用由原告負擔。
    事    實
甲、原告方面：
一、聲明：
（一）被告乙○○及戊○○間就雲林縣莿桐鄉○○○段三九之三二號土地所為贈與行
      為應予撤銷，另於八十八年七月三十日於斗六地政事務所，所為之所有權移轉
      登記，應予以塗銷，將前述受贈之土地回復登記予乙○○所有。
（二）被告乙○○及甲○○間就雲林縣林內鄉○○○段（一）一八之三（二）八八之
      十三地號等二筆土地全部及（三）雲林縣林內鄉○○○段一八之二七地號土地
      權利範圍一０八六二分之五三四五所為贈與行為應予撤銷，及於八十八年九月
      十七日於斗六地政事務所，所為之所有權移轉登記，應予塗銷，將前述受贈之
      土地回復登記予乙○○所有。
（三）訴訟費用由被告連帶負擔。
二、陳述：
（一）被告乙○○於民國（下同）八十七年十一月三十日擔任訴外人人傑建設股份有
      限公司（下稱人傑公司）之連帶保證人，向原告借款新台幣（下同）五千九百
      九十萬元整，約定八十八年十一月三十日清償完畢，並開具同一內容之借據乙
      紙交與原告收執。惟借款人自八十八年六月三十日後迄今未繳息，尚積欠原告
      本金五千五百一十八萬元，依借款契約，被告乙○○與借款人等應負連帶給付
      責任，及自八十八年六月三十日起至清償日止之利息、違約金；經原告向本院
      聲請支付命令，被告乙○○部份已經確定，經合法送達獲發支付命令確定證明
      ，故被告對原告應負有清償借款五千五百一十八萬元整及其利息、違約金之責
      任。且被告乙○○為人傑公司之董監事，熟稔公司之財務，知該公司無法正常
      繳納本息後，為免其財產遭強制執行，竟於八十八年八月二十五日將雲林縣莿
      桐鄉○○○段三九之三二號土地贈與予另一被告戊○○，並於八十八年九月十
      七日將雲林縣林內鄉○○○段一八之三、八八之十三地號等二筆土地全部及雲
      林縣林內鄉○○○段一八之二七地號土地權利範圍一０八六二分之五三四五（
      下均稱系爭土地）贈與予另一被告甲○○，被告乙○○所為之贈與行為均在人
      傑公司發生財務危機，無法繼續正常繳納本息後，其脫產之意旨顯可易見。今
      被告乙○○本身之財產不足以清償原告之債權五千五百一十八萬元整，卻將前
      述四筆土地分別無償贈與給另二名被告戊○○及甲○○，已嚴重損及原告之債
      權，故狀請鈞院予以撤銷該贈與行為，並回復登記為乙○○之所有。
（二）對被告抗辯所為之陳述：
  I、被告乙○○係擔任人傑建設股份有限公司之連帶保證人；所謂連帶保證，係保
      證人對於債權人約定與主債務人連帶負擔債務履行而為之保證。既對於債權人
      明示與主債務人各負全部給付之責任，在債務體態上，亦屬民法第二百七十二
      條第一項所規定之連帶債務（最高法院四十五年台上字第一四二六號判例參照
      ），與主債務人負同樣償還責任，與主債務人各負全部給付之責任。故原告向
      被告乙○○請求清償借款之全部五千五百一十八萬元整及其利息及違約金，於
      法核無不合。
  II、被告答辯訴外人人傑公司及其連帶保證人尚有其它之財產足供原告借款債權之
      擔保，然人傑建公司之建物已多被大里市政府判定為危樓，無人願買，其價值
      是否足供原告借款債權之擔保，頗多存疑，且亦非本案爭執之重點，本案應僅
      就乙○○個人之財產是否足以供原告借款債權之擔保為論斷，訴外人之財產則
      與本案無關。
  III、被告辯稱雲林縣林內鄉○○○段一八之三地號土地之移轉為買賣行為，非贈與
      行為，僅因承辦代書告知被告乙○○與母舅戊○○二人之買賣關係應以贈與方
      式辦理上開土地所有權登記；然遺產及贈與稅法第五條第六款之規定：二親等
      以內親屬間財產之買賣方視同贈與，非如被告所稱之三親等；另同條同款但書
      亦書明如能提出已支付價款之確實證明者不在此限；被告等人非二親等內之血
      親，又辯稱二人間有價金之支付，若真如被告所言，豈有棄買賣而為贈與之登
      記，甘冒多繳贈與稅及使公務員登載不實事項於公文書罪罪名之險。而被告所
      檢附存摺影本，僅得知戊○○有提領現金，無交代資金去向，並無法證明該筆
      金額為係爭土地之交易價款，若稱該買賣契約為事後所為，亦有可能；且土地
      法第四十三條規定：依本法所為之登記有絕對之效力，係爭土地謄本上所登記
      之移轉原因既為贈與，即具有絕對之效力，不容他人於事後予以推翻。另若被
      告等人堅稱該筆土地為買賣而非贈與，明知為不實卻使地政人員登載於土地謄
      本上，蓋土地登記謄本為公眾進行不動產交易所信賴依據之公文書，若其上之
      資料無法為公眾所信賴，對交易之安全危害甚深，似有刑法第二百一十四條使
      公務員登載不實事項於公文書罪之嫌疑。
  Ⅳ、被告稱訴外人人傑公司所提供之擔保品，於九二一地震前，仍足夠清償其欠款
      ，資產大於負債，因此乙○○之處分財產行為並未有害於原告債權，與事實不
      符；被告無提出明確之證明，僅以原告八十七年評估其擔保總值為九千九百二
      十萬元整，即謂人傑建設股份有限公司之資產大於負債，今人傑公司已無法正
      常繳納本息，原告僅能依法訴追，拍賣抵押物以求償，因此該公司之資產是否
      足以清償借款，不應且無法以市價來評估，而應以拍賣後之價格予以認定，且
      尚需扣除拍賣相關費用。且八十八年六月人傑公司無法付息後，八十八年七月
      被告乙○○名下仍有不動產，因人傑公司負責人林啟澤來行要求會繼續攤還本
      息，所以一直沒有對乙○○行使保全程序，自八十八年七月二十一日調出乙○○台中不動產，仍為乙○○名下，至八十八年八月十九日再調土地謄本，已移
      轉給曾彩鳳。由此可見在人傑公司逾期付款之後，就將不動產全部移轉他人，
      另人傑公司負責人林啟澤於逾期付款後，將不動產高額抵押給他人，另人傑公
      司於合作金庫的貸款也已經逾期，非如他們所言沒有財務危機。
  Ⅴ、查債務人所為之無償行為有害及債權者，債權人得聲請法院撤銷之，民法第二
      百四十四條第一項定有明文；且負連帶債務者應就給付之全部負履行責任，並
      各以自己之責任財產為債權之共同擔保，他債務人之資力是否足以清償債務，
      於債權人行使撤銷權，應不生影響（74.02.25(74)廳民一字第一一八號復台高
      院函查照）。另債權人依民法二百四十四條規定，撤銷債務人所為之無償行為
      者，僅需具備下列要件 (一)為債務人所為之法律行為 (二)其法律行為有害於
      債權人  (三)其法律行為係以財產權為目的，至於債務人之行為無論為債權行
      為，抑為物權行為，均非所問 (最高法院四十二年度台上字第三二三號判例查
      照) ；今被告乙○○本身之財產不足以清償原告之債權新台幣五千五百一十八
      萬元整，卻將前述四筆土地分別無償贈與給另二名被告戊○○及甲○○，已嚴
      重損及原告之債權，故狀請鈞院予以撤銷該贈與行為，並回復登記為乙○○之
      所有。
（三）對訴外人人傑建設股份有限公司核貸資料所為之陳述：
  I、陳報訴外人人傑建設公司於八十五年至八十八年間向玉山商業銀行申貸短期性
      周轉金核貸資料，茲奉悉如后，詳如附件。
  II、所謂短期性周轉金貸款依財政部規定係以一年以下為期間之一種貸款，最多不
      得逾一年，此觀之陳報人日前附卷之借據影本及可得知，其借款期間均為一年
      ，到期即需將借款本息清償完畢，若借戶屆期仍有貸款需要，則由貸放之銀行
      重新評估后，另外簽訂新約，貸放一筆新借款來還掉舊借款，亦即舉新債還舊
      債，原條件即不再延用，改依新條件貸放，若借戶不滿意新條件，可選擇轉貸
      至其它銀行，或是將貸款還清。今訴外人人傑公司於八十五年十一月二十日向
      本行貸款八千萬元整，至八十六年十一月二十日到期，因仍有貸款之需，經本
      行評估後，另簽定六千六百九十萬元之借據一紙，由本行另貸給六千六百九十
      萬元整之借款；至民國八十七年十一月二十日，該公司於本行之借款尚有五千
      九百九十萬元整，因該公司仍有貸款之需，故又向本行申貸五千九百九十萬元
      ，然因八十七年房地產已十分不景氣，經本行評估後，本應將貸款收回，然若
      要求人傑公司一次償還所有借款五千九百九十萬元有所不能，故決定繼續貸款
      予該公司，然在條件上有所變更，該條件經總行同意後，向人傑公司告知後，
      於八十七年十一月三十日由其負責人林啟澤以被告連帶保證人簽立新借據並開
      立三張面額各為一百萬元之票據，方始貸放，亦即訴外人自八十七年十一月三
      十日所申貸之金額五千九百九十萬元整之借款，為一筆新借款，其貸款條件為
      需開立待償票據如有出售應依每戶貸放金額之一點二倍償還總借款本金，
      此為當初貸放之前即徵得借戶同意。貸放後，本行均依約行事，於每戶售出後
      償還該戶貸款一點二倍後准其塗銷抵押權，此觀之繳息明細上八十八年二月六
      日人傑建設於售出大里市○○路五二六號十樓之不動產後償還該戶貸款三百一
      十萬元之一點二倍三百七十二萬元，本行即准其塗銷該戶之抵押權可證，無被
      告等人所稱違約要求償還一點三倍一事，嗣後因該公司周轉上所需，向本行申
      請改按前條件，即於每戶售出後僅償還該戶貸放金額，以使該公司有較多之資
      金可供周轉，本行林錦河副理基於雙方往來已久僅同意向總行申請依其申請條
      件償還，但不獲總行所准，此與被告等人稱違約未繳納本息係因本行違約在先
      ，實為狡辯之詞。
三、證據：提出借據影本乙份、系爭四筆土地謄本影本乙份、本院八十八年度促字第
          八四一八號支付命令及確定證明書乙份、人傑建設股份有限公司繳款明細
          乙份、台中縣大里市九二一震災受災建物所有人房屋瑞城里全倒清冊乙冊
          、授信申請書影本三份、授信條件變更申請書影本乙份、人傑建設股份有
          限公司申貸週轉金擔保品明細表乙份、台中地方法院民事判決及確定證明
          書影本乙份、台中地方法院拍賣公告及分配表影本乙份、人傑建設股份有
          限公司合作金庫貸款繳款明細乙份、台中市南區○○○○段二五六之一三
          一地號土地影本兩份、台中市南區○○○○段四八九零建號建物影本兩份
          、台中縣大里市○○○段一九之三地號土地及瑞城段三一三地號土地及東
          城段七一九地號土地謄本乙份等為證。
乙、被告方面：
一、聲明：
（一）駁回原告之訴。
（二）訴訟費用由原告負擔。
二、陳述：
（一）訴外人人傑公司（代表人林啟澤）於八十七年十一月三十日向原告借款五千九
      百九十萬元整，並由訴外人林啟澤、王山河及被告乙○○三人以董監連保名義
      擔任連帶保証人，借款期間自八十七年十一月三十日起至八十八年十一月三十
      日止，並提供人傑公司所有如卷附準備書狀之附表一所示之十八棟房屋及基地
      作為上開借款債務之擔保。然人傑公司興建「元百圓滿大樓」共一四七戶，於
      向原告貸款時，已賣出八十九戶，故目前除擁有卷附之附表一所示之十八棟房
      屋及基地外，尚擁有如卷附之附表二所示之其他三十五棟房屋及基地，上開附
      表一及附表二所示之房屋及基地雖曾作為人傑公司分別向原告及台灣省合作金
      庫借款之擔保，並各設定第一順位抵押權，然上開附表一及附表二所示之房屋
      ，於八十七年十一月底向原告申請貸款時，呈給原告銀行及台灣省合作金庫之
      當時之時價，比後來原告銀行及台灣省合作金庫實際核貸之金額多一倍，故人
      傑公司之總資產淨值遠大於其向金融機構貸款金額一倍以上。另連帶保証人林
      啟澤、王山河及被告乙○○三人均各自擁有附表三所示之不動產，故就借款人
      人傑公司與其連帶保証人林啟澤、王山河及被告乙○○所擁有之不動產價值（
      按此處所指乙○○之不動產，並不含本件系爭不動產土地），扣除全部債務（
      含本件借款債務，下同）之後，仍有超過全部借款債務一倍以上之淨值，足以
      作為借款債務之擔保。凡此，有人傑公司之土地登記簿謄本及建築改良物登記
      簿謄本各五十三份、林啟澤之土地登記簿謄本及建築改良物登記簿謄本各五份
      、王山河之土地登記簿謄本及建築改良物登記簿謄本各五份及被告乙○○之土
      地登記簿謄本及建築改良物登記簿謄本各三份。又被告乙○○於八十五年二月
      十六日曾向母舅即被告戊○○借款一百五十萬元，利息以年利率百分之十計算
      ，一直未清償，被告不得已於八十八年七月卅日將所有座落雲林縣莿桐鄉○○○段三九之三二地號土地全部以新台幣二百三十二萬五千元賣予被告戊○○，
      除以所積欠之一百五十萬元充作部分土地價金外，賣方即被告乙○○同意應支
      付買方即被告戊○○借款利息，以年利率百分之十計息四十二個月（八十五年
      二月至八十八年七月止）利息金額新台幣五十二萬五千元，充作部分土地價金
      。雙方並約定本契約成立日期三個月內完成產權過戶，由買方支付尾款新台幣
      三十萬元，並於八十八年十月二十二日付清尾款三十萬元。有不動產買賣契約
      書及戊○○之土地銀行存款存摺一份可證。又上開湖子內段三九之三二地號土
      地於辦理所有權移轉登記時，承辦代書告知被告乙○○與母舅戊○○之買賣關
      係係三親等內旁系血親之買賣，依遺產及贈與稅法之規定，應以贈與方式辦理
      上開土地之所有權移轉登記，並於八十八年八月二十五日完成登記手續。基此
      ，上開土地之登記原因雖為贈與，實為買賣，為有償之法律行為。其次，被告
      乙○○於八十八年八月廿五日以所有林內鄉○○段第一八之二七地號土地應有
      部分一○八六二分之五三四五及同段第一八之三、八八之一三地號二筆土地全
      部為共同擔保向訴外人童興民借款，設定最高限額四百五十萬元之抵押權。嗣
      因被告乙○○早已在台中發展，無暇兼顧在雲林縣林內鄉烏塗村烏塗之故鄉土
      地，且父親仍世居在故鄉從事農務，故乃將上開三筆土地於八十八年九月三日
      贈與給父親即被告甲○○，並於八十八年九月十七日完成所有權移轉登記手續
      ，並由被告甲○○提供上開三筆土地登記簿謄本可証。
（二）被告乙○○將所有系爭雲林縣莿桐鄉○○○段第三九之三二地號土地辦理所有
      權移轉登記給被告戊○○，其登記原因雖名為贈與，但實為買賣，並非無償行
      為，而係用以抵償積欠被告戊○○之債務，係屬有償行為，雖一方面減少財產
      ，但另一方面亦減少債務，且於處分當時，主債務人人傑公司之資產遠大於負
      債，所供給予原告作為擔保之不動產價值亦大於負債一倍，而被告乙○○並非
      主債務人，僅係連帶保証人，並無有害及原告債權之情事，更無法事先預知不
      久會發生九二一大地震？其於行為時，既非明知有害及債權人，何來詐害行為
      ？況此筆土地之處分係有償行為，被告戊○○受讓當時係善意，根本不知道被
      告乙○○有替人傑公司作保之情事。從而，原告請求撤銷該項債權行為及其所
      有權移轉登記，為無理由。本件，於被告乙○○處分系爭土地當時，並無害及
      原告債權之情事，係事後發生不可抗力之九二一地震災變，而「可能」損及原
      告之債權，故原告債權可能受損之原因，並非因被告乙○○之行為所致，而係
      因事後之不可抗力災變所致，與民法第二百四十四條第一、二項規定撤銷權之
      要件不符，原告主張依該項撤銷權請求撤銷被告等之行為及登記，為無理由。
（三）按「債務人出賣其財產非必生減少資力之結果，苟出賣之財產已獲得相當之對
      價，用以清償具有優先受償  之債務，則一方面減少其財產，一方面減少其債
      務，其對於普通債權人，即難謂為詐害行為。」、「債權人行使民法第二百四
      十四條第二項所規定之撤銷訴權，以債務人於行為時  ，明知有損害於債權人
      之權利，且事實上將發生有害於債權人之結果為要件．．．．」最高法院五十
      一年台上字第三○二號、六十七年台上字第一五六四號判例闡釋甚明。
（四）民法第二百四十四條第一項所定之「有害及債權者」係指因債務人之行為，致
      債權不能獲得滿足。換言之，因債務人之行為而致積極的減少財產，或消極的
      增加債務，因而使債權陷於清償不能、或困難、或遲延之狀態。若債務人雖為
      減少財產增加債務之行為，而其資產、信用及勞務等，尚足以清償債務時，對
      於債權既無妨礙，自不得撤銷之。設定有擔保物之債權，如其擔保物之價值超
      過債權額，則債權已獲得保障，債權人即毋庸行使撤銷權，以資保全，乃屬當
      然（孫森焱著，民法債編總論，第四六二頁參照）。此觀諸最高法院四十八年
      台上字第三三八號判例謂：「債權人對於債務人所為之有償行為，如欲聲請法
      院予以撤銷，必先證明自己之權利，係因恐項行為致受損害而後可，否則，即
      無撤銷權行使之可言。」等語，及最高法院五十九年台上字第三一三號判例謂
      ：「有擔保物權之債權，而其擔保物之  價值超過其債權額時，自毋庸行使撤
      銷權以資保全，又擔保物雖滅失，然有確實之賠償義務人者，民法第八百八十
      一條及八百九十九條之規定，該擔保物權即移存於得受之賠償金之上，而不失
      其存在，此即所謂擔保物權之代物擔保性，凡此各點，於處理撤銷權事件時，
      不能不予注意。」等語，益為確認。又既曰詐害債權，必須行為人於「行為時
      」「明知」有害及債權，始足當之，雖依最高法院四十八年台上  字第一七五
      ○號及六十七年台上字第一五六四號判例意旨，僅就債務人所為有償行為，於
      行為時明知有害及債權者，債權人始得依民法第二百四十四條第二項行使撤銷
      權，加以論斷，而未就債務人所為之無償行為，是否必須於行為時明知有害及
      債權，加以論斷。依學者見解固謂：「撤銷債務人所為之有償行為時，須具備
      客觀要件及主觀要件。若撤銷者為債務人所為之無償行為，則僅具備客觀要件
      為已足。」（孫森焱著，民法債編總論，第四六九頁參照），然而依上開判例
      及學者見解可知，姑不問債務人所為無償行為是否必須行為時明知有害及債權
      人，其經明確指明有害於債權之事實，必須於行為時存在，如於行為時尚無有
      害於債權之事實存在，債權人即無撤銷權可言（孫森焱著，民法債編總論，第
      四六七頁參照），且所謂有害及債權，係指債權人之債權，因債務人之行為，
      致有履行不能或困難之情形而言。本件，主債務人人傑公司於向原告借款後，
      均有按時繳息及清償本金，被告乙○○於處分系爭土地時，並未想到是否會損
      害原告。
（五）茲就原告所提出鈞院八十八年度促字第八四一八號支付命令及支付命令確定證
      明書，主張被告乙○○自八十八年六月三十日起即已遲延繳息，本件系爭不動
      產係被告乙○○惡意脫產所為之詐害債權行為一節，提出答辯如左：
  I、訴外人人傑公司於八十五年十一月二十日向原告貸款八千萬元，並由人傑公司
      代表人林啟澤、總經理王山河即被乙○○擔任連帶保證人，嗣於八十六年十一
      月二十日第一次換單續借時，已清償本金一千三百一十萬元，期間利息均照繳
      ，貸款餘額為六千六百九十萬元。嗣又於八十七年十一月三十日第二次換單續
      借，期間有清償本金七百萬元，且正常繳息，貸款餘額為五千九百九十萬元。
      嗣於八十八年五月三十日雙方發生違約爭執之日止，又清償本金一百萬元，且
      正常繳息，貸款餘額為五千六百一十八萬元。自八十八年六月三十日起，因原
      告違約，人傑公司始開始不繳息。
  II、人傑不繳利息之原因如左：
    １至八十七年十一月三十日第二次換單續借之日止，原告與人傑公司雙方就人傑
      公司所提供擔保之不動產，其每戶貸款金額，於該戶出售或清償該戶貸款之時
       ，均可就該單戶之貸款金額於清償後，予以塗銷該單戶之抵押權設定登記。
    ２人傑公司於八十七年十一月三十日第二次換單續借之時，雙方即已約定由貸款
      人預先簽發八十七年十一月三十日、八十八年五月三十日、八十八年十一月三
      十日到期，面額各一百萬元之支票三張，交付原告作為清償本金之支付方法，
      其餘本金清償方法則於有辦貸款之餘屋於出售之時，一併清償該單戶之單戶貸
      款金額，利息按月照繳。
    ３嗣於八十八年一月間人傑公司已售出有辦貸款之餘屋其中之一戶，而欲向原告
      辦理塗銷該戶之抵押權設定登記時，原告卻要求人傑公司償還該戶貸款金額之
      一點三倍，始同意辦理塗銷該戶之抵押權設定登記。人傑公司至此始發現原告
      在未告知之情形下，利用換單續借之機會，不僅單方擅自將單戶貸款塗銷金額
      擅自更改為貸款之一點三倍，且將各單戶貸款金額擅自更改（將住宅部分提高
      甚多，卻將店舖部分降低）。人傑公司因此欲向原告索還上開為清償本金所簽
      發而尚未到期面額各一百萬元之二張支票，原告銀行大里分行之林錦河襄理乃
      請求人傑公司就該案仍照其方式辦理，即先清償該單戶貸款金額之一點三倍金
      額，且不要抽回該二張支票，以便其向總行申請按單戶貸款金額清償即可塗銷
      該戶之抵押權，人傑公司勉強同意照辦。
    ４至八十八年五月三十日清償本金一百萬元之支票到期時，人傑公司代表人詢問
      林錦河襄理上開事項辦理情形，其稱尚在辦理當中，希望人傑公司讓支票兌現
      ，且再續繳利息，以免發生滯納金，又上開答應事項一定可以辦得成，人傑公
      司信以為真，仍讓支票兌現，且於八十八年六月底續繳五月份之利息，然於八
      十八年七月初，原告即打電話告知總行不准等語，人傑公司認為原告（林錦河
      ）涉及欺騙行為，因此即拒繳嗣後到期之利息（按六月份之利息，七月底繳納
      ）。
（六）然原告尚未對主債務人人傑公司及其他保證人追償，竟於八十八年八月間即對
      被告乙○○向鈞院聲請核發支付命令，於八十八年九月八日送達被告乙○○之
      老家雲林縣林內鄉烏塗村烏塗十五號，由被告乙○○之親屬簽收，因被告乙○○之親屬不黯法律程序，未告知被告乙○○，致在被告乙○○不知之情形下未
      提出異議而於八十八年九月二十八日告確定。惟被告乙○○之戶籍早已於八十
      八年六月二十八日將戶籍遷至台中縣大里市○○里○○路五二六號十樓，該項
      支付命令之聲請違反專屬管轄之規定，且送達給被告乙○○未同居之親屬簽收
      ，於法有違，不生送達之效力。因對該支付命令提起再審，必須繳納五十幾萬
      元之訴訟費用，因而作罷。
（七）又原告係在九二一大地震，人傑公司之餘屋均被震損之後，始對人傑公司及連
      帶保證人聲請核發支付命令，人傑公司及其他保證人均於八十八年十二月二十
      八日收到支付命令，並均於八十九年一月十五日聲明異議。稽之原告對被乙○○聲請發支付命令，係於八十八年九月八日即送達，對主債務人及其他保證人
      聲請發支付命令，又均在九二一大地震之後三個月始送達，可見，被告就系爭
      不動產之處分，與詐害債權無關。基上，人傑公司拒繳利息，係因原告失約之
      不誠信行為所致，並非其財務陷於惡化不足清償債務，況縱認人傑公司一時資
      金調度困難，其所提供之擔保品之價值，於九二一大地震之前，仍遠遠超過積
      欠原告之債務，故原告以人傑公司未於八十八年七月底繳納六月份之利息，即
      謂主債務人人傑公司及其他保證人之資產不足清償債務乙節，並非有理由。
（八）又遺產及贈與稅法係於八十七年六月二十四日修正，於修正之後，其第五條第
      六款規定二親等親屬間財產之買賣，視同贈與，應課征贈與稅。然舊法係規定
      配偶間及三親等親等間財產之買賣，被告乙○○於出賣系爭土地於舅舅即被告
      戊○○之時，代書即以舊法之規定告知被告乙○○，然該筆買賣係真正之買賣
      ，僅係代書以贈與方式辦理所有權移轉登記而已，故本件應係代書未依正確之
      法律辦理過戶手續，而非被告二人之間真有贈與之行為，併此敘明。
（九）另被告否認原告稱授信條件有變更已告知人傑建設公司云云，且從原告所提出
      之証據資料顯示，並無任何書面資料可資証明原告有通知人傑公司授信條件已
      變更。況依被告所提出之授信申請書可知，於營業單位審查意見欄第二項其他
      條件第二點亦記載：「出售時依各戶貸款金額清償並逕予塗銷。」其總行審查
      意見欄第三項記載：「如有出售，應依每戶金額一點二倍償還。」等語。基此
      ，可証明大里分行於八十七年十一月間與人傑公司約定借新還舊換單之時，仍
      沿用舊授信條件。至於總行嗣後更改授信條件，大里分行並未告知，況人傑建
      設公司與原告所約定之貸放總金額為五千九百九十萬元，並未因原告總行更改
      授信條件而變動，故人傑公司及其連帶保証人於簽署借據或有關借款資料時，
      僅知借款總額，並不知清償債務塗銷抵押權之授信條件已變更。遲至八十八年
      二月六日其中Ｇ５10+11戶出售時，原告要求應清償該戶貸放金額三百一十萬
      元之一點二倍金額，始同意塗銷該戶之抵押權時，人傑公司始知每戶貸放金額
      被任意更動，且清償債務塗銷抵押權之授信條件已變更。又被告主張原告要求
      清償每戶貸款金額之一點三倍始同意塗銷云云，此項主張係於辦理Ｇ５10+11
      戶出售過戶時，原告要求應清償三百七十二萬元，而人傑公司係依該戶原來貸
      放金額三百萬元計算，折合一點二四倍，而概數主張一點三倍，而原告主張僅
      一點二倍云云，係因其將該戶之貸放金額由原來之三百萬元擅自提高為三百一
      十萬元，所得之結果，兩造主張之倍數不同，係因兩造計算之基數不同所致。
（十）原告將被告房屋估價調整，並沒有告知人傑公司，其貸款條件亦自行更改，此
      系原告的內部文書，沒有告知人傑公司，依原告所提的估價表，貸款金額只有
      五成多，不可能拍賣不足清償的事，當時因人傑公司現金比較不足，但要清償
      利息仍綽綽有餘，但因原告片面變更條件，林啟澤暫不繳息，是要給原告壓力
      ，要他們回復原來的貸款條件。合庫部分當時公營行庫有配合紓困措施，合庫
      協商過，合庫體認當時不景氣亦認人傑公司體質優良同意延後半年繳息。合庫
      到目前為止，也沒有採取保全措施，就表示說合庫與人傑公司往來很久，他們
      同意延後繳息，以利房屋的出售。
三、證據：提出人傑建設股份有限公司土地登記簿謄本及建築改良物登記簿謄本各五
          十三份（含附表三份）、林啟澤之土地登記簿謄本及建築改良物登記簿謄
          本各五份、乙○○之土地登記簿謄本及建築改良物登記簿謄本各三份、不
          動產買賣契約書影本乙份、戊○○土地銀行存款存摺影本乙份、乙○○戶
          籍謄本乙份、等為證，並聲請訊問證人王山河、林錦河、林啟澤等人。
丙、本院依聲請囑託臺灣臺中地方法院訊問證人王山河、林錦河、林啟澤。
    理    由
一、原告主張：被告乙○○於八十七年十一月三十日擔任訴外人人傑公司之連帶保證
    人，向原告借款五千九百九十萬元整，約定八十八年十一月三十日清償完畢，惟
    借款人自八十八年六月三十日後迄今未繳息，尚積欠原告本金新台幣五千五百一
    十八萬元，依借款契約，被告乙○○與借款人等應負連帶給付責任，及自八十八
    年六月三十日起至清償日止之利息、違約金；經原告向本院聲請支付命令，被告
    乙○○部份已經確定，經合法送達獲發支付命令確定證明，故被告對原告應負有
    清償借款新台幣五千五百一十八萬元整及其利息、違約金之責任，且被告乙○○
    為人傑公司之董監事，熟稔公司之財務，知該公司無法正常繳納本息後，為免其
    財產遭強制執行，竟於八十八年八月二十五日處分系爭土地等情；被告乙○○等
    人則以其被告乙○○處分系爭土地時並無詐害原告之意思等語，資為抗辯。被告
    戊○○另稱其係以二百三十多萬二向被告乙○○購買，因信代書之言始以贈與為
    移轉登記之事由等語。
二、按民法第二百四十四條第二項明文規定：債務人所為之有償行為，於「行為時」
    「明知」有損害於債權人之權利者，以受益人於受益時亦知其情事者為限，債權
    人得聲請法院撤銷之。最高法院四十八年台上字第三三八號判例意旨亦揭示：「
    債權人對於債務人所為之有償行為，如欲聲請法院予以撤銷，必先證明自己之權
    利，係因恐項行為致受損害而後可，否則，即無撤銷權行使之可言。」又最高法
    院五十九年台上字第三一三號判例意旨並稱：「有擔保物權之債權，而其擔保物
    之價值超過其債權額時，自毋庸行使撤銷權以資保全，又擔保物雖滅失，然有確
    實之賠償義務人者，民法第八百八十一條及八百九十九條之規定，該擔保物權即
    移存於得受之賠償金之上，而不失其存在，此即所謂擔保物權之代物擔保性，凡
    此各點，於處理撤銷權事件時，不能不予注意。」復按民法第二百四十四條第一
    項明文規定：債務人所為之無償行為，有害及債權者，債權人得聲請法院撤銷之
    。雖未就債務人所為之無償行為，是否必須於行為時明知有害及債權，加以論斷
    ，然既稱「有害及債權者」應指因債務人之行為，致債權不能獲得滿足。於設定
    有擔保物之債權之情形，揆以其擔保物之價值若超過債權額，則債權已獲得保障
    ，債權人亦無行使撤銷權之必要。因之，不論債務人所為無償行為是否必須行為
    時明知有害及債權人，其經明確指明有害於債權之事實，必須於行為時存在，如
    於行為時尚無有害於債權之事實存在，債權人即無撤銷權可言，且所謂有害及債
    權，係指債權人之債權，因債務人之行為，致有履行不能或困難之情形而言。本
    件被告乙○○並不否認對訴外人人傑公司積欠原告債務應負連帶清償責任，惟以
    其並無詐害債權人之意思，又基於連帶保證人亦有處分自己財產之權利，則債權
    人就主張連帶債務人處分其財產行為，為詐害債權之行為，自應負舉證責任。
三、經查，原告主張被告乙○○應與訴外人人傑公司等人負連帶給付原告五千五百十
    八萬元及利息、違約金之責任，業經原告向本院聲請支付命令，被告乙○○部份
    已於八十八年九月二十八日確定等語。惟被告抗辯：被告乙○○於八十八年六月
    二十八日即遷住於台中縣大里市○○里○○鄰○○路五二六號十樓，原告對被告
    所聲請之支付命係不合法等語。細察被告所提附卷之戶籍謄本，被告乙○○確於
    八十八年六月二十八日即已遷住大里市，參以被告乙○○任職訴外人傑公司（設
    於台中市○區○村路○段一八六號八樓之二），且原告就被告及訴外人上揭連帶
    債務，確已另向臺灣臺中地方法院起訴，並經臺灣臺中地方法院於八十九年四月
    十二日始行判決被告及訴外人傑公司等應連帶給付原告五千五百一十八萬元（卷
    附判決正本影本參照），已見被告辯稱被告乙○○於處分系爭不動產時，尚不知
    原告已對其發支付命令一情，並非子虛。
四、復查，原告雖又主張被告乙○○為人傑公司之董監事，熟稔公司之財務，明知該
    公司無法正常繳納本息後，為免其財產遭強制執行，竟於八十八年八月二十五日
    先行處分系爭財產等語。然稽以證人即原告公司之承辦人大里分行襄理林錦河於
    本院囑託臺灣臺中地方法院訊問時證稱：「八千萬元額度是總行權限，要以總行
    批准條為準，如借方接受，我方簽立借據才算數，借款條件以二十九戶餘屋抵押
    ，核貸八千萬元，借款期限一年，核准後每戶清償借款均列明細表傳真給對方，
    可逐戶清償塗銷，抵押設定三十年，利息百分之八點五，按月繳息到清償止。」
    「抵押權設定三十年，金額一億四千五百四十一萬元。」「八十六年十一月借款
    ，到期後有部分償還，經總行批准同意續借，金額為六千六百九十萬元，條件相
    同。」「八十七年間房地產跌價，八十七年十一月三十日要辦換單借款，當時大
    里分行向總行申請經總行批准按原約金額償還，總行可能考慮房地產跌價許多，
    按每戶金額一點二倍償還，每戶償還金額有重新計算，傳真給對方。」「八十五
    年、八十六年總行批准屬新貸，不是大里分行與人傑公司約定，定金額是總行意
    見，是客戶意見加總行批准。」「這是總行批准內容。」「換單條件有告知人傑
    公司，換單前有與對方講好，對方未曾開簽據，但無書面通知，僅打電話聯繫。
    」「當時五千五百九十萬元換單前，還一百萬元以五千五百九十萬元換單，三百
    萬元是房地產跌價，總行要求部分償還，另一張即期支票到期後，償款餘款為五
    千五百九十萬元，餘二百萬元再開支票。」「當時重新評估後，每戶貨款金額有
    變更，但總貸款金額沒有變更，換單當時有向人傑公司會計小姐告知。」「林啟
    澤向玉山銀行表示不要償還那麼多，亦不高興。」等語；再佐以卷附原告授信申
    請書之「營業單位審查意見」，八十五年八月二十七日之申請書「營業單位審查
    意見」列明設定抵押權一億四千五百八十一萬元（投保火險八千萬元）、八十六
    年十一月十一日之申請書「營業單位審查意見」列明設定抵押權一億二千二百八
    十萬元（投保火險六千六百九十萬元）、八十七年十一月二十五日之申請書「營
    業單位審查意見」列明設定抵押權一億一千一百七十萬元；徵之，原告對其核貸
    預主債務人人傑公司之貸款額度，遠低於核貸時人傑公司所提供作為擔保之市場
    價值等情，並參酌證人林啟澤證稱：「王山河證言實在，林錦河關於八十七年重
    新評估抵押品，人傑公司不知情，貸款金額一點二倍，人傑公司也不知情，當時
    僅知道玉山銀行要求開立三百萬元支票，關於人傑公司與合庫間債務，乃受房地
    產不景氣的影響，經合庫同意暫緩繳息，又受九二一地震，故再延滯繳，如果有
    企圖何以我與王山河之私人財產還沒被玉山銀行查封。」等語；適足認證人王山
    河本院囑託臺灣臺中地方法院訊問時所證稱：「借款條件是抵押品、利率，提供
    二十八戶房屋供擔保，房屋市價一億八千多萬元，經鑑價結果為一億零千五百多
    萬元，但僅借款八千萬元，期間二十年，利率特別優惠為百分之八點七零，當時
    利率為百分之九點零，此為公司餘屋抵押權塗銷，就特別個別約定可以就單戶償
    還借款金額，而予塗銷抵押權設定，額度一億七千五萬一十萬元。」「可以單戶
    償還借款，單戶塗銷抵押權登記。」「借款條件沒有變更，是約定期限二十年，
    清償方式如前所述，單戶償還，單戶塗銷抵押權登記。」「借款條件仍然沒有變
    更，利率期限抵押權設定、額度清償方式、清償額都沒有變更，仍可單戶借款清
    償塗銷抵押權。」「玉山銀行大里分行從未告知借款條件變更事宜。」「當時我
    們公司就感覺奇怪，詢問林錦河，據他說人傑公司必須償還三百萬元，當時林錦
    河是玉山銀行襄理，態度很強硬，要我們還三百萬元，我們表示還三百萬元沒有
    關係，但要註銷等額抵押權，林錦河不肯，雙方爭執，經協商結果，分為三期付
    款，故開立三張支票，實際開票日期忘了，約在十一月三十日前後，開一張即期
    支票，第二張支票半年後到期，第三張支票是一年後到期共三張支票交付，當時
    特別講明支票兌現金額可抵償餘屋售出之金額，因我是人傑公司總經理，公司業
    務事情我都知悉，開票事確經我審核，接洽事務，有時由我出面有時由董事長出
    面接洽，惟接洽次數很多，有時我並不在場，不知情。」「房屋售出後，其金額
    三百萬元，但玉山銀行要求償還三百七十萬元，經查證後發現該戶玉山銀行擅加
    十萬元，又加二成，故為三百七十萬元，林啟澤知情後，非常憤怒，立刻打電話
    玉山銀行經理及林錦河理論。」「有表明要償還，但林啟澤表示如不依約，到期
    暫不繳利息。」「林錦河推卸責任，他說這是總行權限，無權處理，又說是依總
    行意思處理，並要人傑公司比照該金額償還，不過林錦河又說要向總行申請看能
    否按原約續還單戶貸的金額償還塗銷。」「有的，林啟澤不斷向林錦河查詢該事
    項處理情形如何？然林錦河一直說快處理好了，又說那張支票要兌現，而要辦事
    情絕無問題。」「這件事情到六月中旬皆無下文，至六月下旬林錦河說台北總行
    不准，故經我們內部決定暫不繳交利息，並六月份利息未繳，林錦河就緊張來催
    繳利息，因林未能辦好事項，我們仍堅持不繳利息，七月份林錦河就自動表示要
    向台北總行申請，但他說一定要繳交六月份利息，以免違約，我們就繳利息，最
    後也不了了之。」等語，與情理相符，足可採信。從而，被告乙○○辯稱係因主
    債務人人傑公司與原告間，為了變更貸款條件而衍生糾葛，並致主債務人人傑公
    司故意不支付其應付予原告之利息、支票，冀迫使原告回復原來之貸款條件等情
    ，自非無據。
五、末查，被告乙○○於處分系爭土地並將系爭土地所有權移轉於被告甲○○、戊○○時，尚未發生九二一地震，雖然被告乙○○於處分系爭土地之後數日台灣地區
    發生九二一大地震，中部地區房屋多有毀損，但既無積極證據，足認主債務人人
    傑公司所提供之擔保物或主債務人公司之財產於被告乙○○處分系爭土地時，已
    不足清償其對原告積欠之債務，殊難以事後發生九二一地震致主債務人人傑公司
    所提供給原告作為擔保物之建築物被判定為危樓，而無法交易，遽以事後之客觀
    事實，逆推被告乙○○於其處分系爭土地時，其行為即屬損害債權之行為。
六、綜上所述，原告依民法第二百四十四條第一項、第二項請求被告乙○○及戊○○
    間就雲林縣莿桐鄉○○○段三九之三二號土地所為贈與行為應予撤銷，另於八十
    八年七月三十日於斗六地政事務所，所為之所有權移轉登記，應予以塗銷，將前
    述受贈之土地回復登記予乙○○所有；被告乙○○及甲○○間就雲林縣林內鄉○○○段（一）一八之三（二）八八之十三地號等二筆土地全部及（三）雲林縣林
    內鄉○○○段一八之二七地號土地權利範圍一０八六二分之五三四五所為贈與行
    為應予撤銷，及於八十八年九月十七日於斗六地政事務所，所為之所有權移轉登
    記，應予塗銷，將前述受贈之土地回復登記予乙○○所有，既屬無據，其訴為無
    理由，應予駁回。
七、本件為判決基礎已臻明確，兩造其餘攻擊防禦方法、聲請調查證據，經審酌後認
    與判決結果不生影響，自毋庸一一論述及調查，併此敘明。
八、據上論結，本件原告之訴為無理由，依民事訴訟法第七十八條，判決如主文。
中      華      民      國    八十九    年      八      月    二十九    日
                                        臺灣雲林地方法院民事庭
~B法      官  黃玉清
右為正本係照原本作成。
如對本判決上訴須於判決送達後二十日內向本院提出上訴狀。（須附繕本）
中      華      民      國    八十九    年      八      月    二十九    日
~B法院書記官  韓乾興


司法院資訊處製作；財團法人民間司法改革基金會備份。
